ACORDAO-COMPLETO-2531372

ACÓRDÃO 2834/2022 ATA 16/2022 - PRIMEIRA CÂMARA

VISTOS, relatados e discutidos estes autos que tratam de recurso de reconsideração interposto pelo Sr. Gilmar de Assis Rodrigues, contra o Acórdão 4745/2018-TCU-Primeira Câmara,
ACORDAM os Ministros do Tribunal de Contas da União, reunidos em sessão da Primeira Câmara, diante das razões expostas pelo Relator, em:
9.1. com fundamento nos arts. 32, inciso I, e 33 da Lei 8.443, de 16/6/1992, conhecer do recurso de reconsideração para, no mérito, dar-lhe provimento parcial, a fim de:
9.1.1. tornar insubsistente o Acórdão 4745/2018-TCU-Primeira Câmara;
9.1.2. encaminhar os presentes autos ao Relator a quo para adoção das providências que entender cabíveis quanto à continuidade da matéria;
9.2. encaminhar cópia deste acórdão ao Procurador-Chefe da Procuradoria da República no Estado de Minas Gerais, nos termos do art. 16, § 3º da Lei 8.443/1992, c/c o art. 209, § 7º, do Regimento Interno do TCU;
9.3. dar ciência desta deliberação ao responsável, ao Ministério do Turismo e à Prefeitura Municipal de Ubaporanga/MG.

Recurso de reconsideração interposto pelo Sr. Gilmar de Assis Rodrigues, contra o Acórdão 4.745/2018-1ª Câmara, que julgou irregulares suas contas e o condenou ao pagamento de débito e multa. Análise das razões recursais e da resposta à diligência.

Primeira Câmara

: Município de Ubaporanga - MG e Ministério do Turismo

3. Responsáveis/Recorrentes:
3.1. Responsável: Gilmar de Assis Rodrigues (XXX.475.757-XX)
3.2. Recorrente: Gilmar de Assis Rodrigues (XXX.475.757-XX).

13.1. Ministros presentes: Walton Alencar Rodrigues (Presidente), Benjamin Zymler (Relator) e Jorge Oliveira.
13.2. Ministro-Substituto presente: Augusto Sherman Cavalcanti.

BENJAMIN ZYMLER

Ministro Walton Alencar Rodrigues.

Cuidam os autos de recurso de reconsideração interposto pelo Sr. Gilmar de Assis Rodrigues, contra o Acórdão 4745/2018-TCU-Primeira Câmara.
2.	O presente feito trata, originalmente, de tomada de contas especial instaurada pelo Ministério do Turismo em razão da impugnação das despesas realizadas no âmbito do Convênio 209/2010 (Siafi 732643) , celebrado com a Prefeitura Municipal de Ubaporanga/MG, cujo objeto era dar apoio à realização da "1s Festa do Café e Cachaça", no período de 23 a 25 de abril de 2010.  
3.	Para a consecução do ajuste foi previsto o aporte de R$ 105.000,00, dos quais R$ 70.000,00 seriam repassados pelo concedente, ficando o restante sob a responsabilidade do município. A avença vigeu de 23/4/2010 a 20/12/2010.
4.	Na fase preliminar do processo, foi promovida a citação do Sr. Gilmar de Assis Rodrigues, na condição de prefeito de Ubaporanga/MG à época dos fatos, pelas seguintes ocorrências e condutas:
	"a) não ter comprovado a efetiva realização do evento, pois não apresentou, dentre outros, cópia do processo licitatório para contratação dos serviços de infraestrutura (som, palco, iluminação, banheiros químicos, segurança, e etc.) , publicações pós evento e promoção do MTur, com infração ao disposto nas cláusulas 3ª, item II, letras, a, k, l e 10ª, itens II e VI, do convênio e art. 38 da IN STN 1/1997;
	b) pela vinculação entre o evento custeado pelos recursos do convênio com o 18º aniversário de Ubaporanga/MG, com infração ao art. 16 da Portaria 153, de 16/10/2009;
	c) não ter informado sobre o eventual destino da arrecadação de valores, em decorrência de venda de ingressos (item 9.5.2 do Acórdão Plenário 96/2008) ;
	d) contratação das atrações artísticas, via inexigibilidade de licitação, sem comprovar a eficácia do ato, por não ter apresentado: cópia do contrato de exclusividade, celebrado entre os artistas e seu representante, registrado em cartório; e cópia da publicação do contrato celebrado entre a Prefeitura e a empresa representante dos artistas, por inexigibilidade de licitação (requisitos de eficácia, nos termos do art. 26 da Lei de Licitações e do item 9.5.1 do Acórdão Plenário 96/2008) , contrariando a cláusula 3ª, item II, letras m, n, o e oo do convênio; e
	e) justificativas para promoção pessoal de autoridades, contrariando o Princípio da Impessoalidade."
5.	O valor do débito imputado ao responsável foi:
	VALOR ORIGINAL (R$) 
	DATA DA OCORRÊNCIA

	70.000,00 (D) 
	9/11/2010

	206,34 (C) 
	25/1/2011

6.	Após a análise da resposta enviada, o Tribunal decidiu, por meio do Acórdão 4745/2018-TCU-Primeira Câmara, julgar irregulares as contas do responsável e imputar-lhe o débito pelo qual foi citado, além da multa de R$ 65.000,00, com fulcro no art. 57 da Lei 8.443/1992.
7.	Irresignado com esta deliberação, o aludido gestor interpôs o presente recurso de reconsideração, o qual mereceu a seguinte análise no âmbito da Serur - transcrição parcial com os ajustes de forma que entendi pertinentes:
"5.	Citado validamente, o responsável apresentou duas alegações de defesa (peças 8 a 17) . 
6.	Quanto à primeira imputação acima enumerada (item 4 desta instrução, alínea a) a Corte entendeu não comprovada a execução do objeto do convênio ante a falta de elementos de convencimento para tanto no instrumento de apresentação das alegações defensórias, restritas a afirmações acerca dos procedimentos de contratação de empresa para a realização dos concertos. 
7.	Ademais disso, percebeu a Corte elementos de convencimento em sentido contrário, a saber: (i) a sessão de abertura do pregão presencial respectivo se deu em  1o/6/2010, mais de um mês depois da realização do evento, findo em 25/4/2010; (ii) os itens licitados e os respectivos valores não condizem com o plano de trabalho do convênio; (iii) a falta nos autos de notas fiscais, cópias de cheques, recibos ou comprovantes de transferências bancárias consistentes em meios de prova da aplicação dos recursos do convênio nos itens supostamente contratados com a empresa Fest Eventos Produções Ltda. por meio do Convite 7/2010.
8.	Relativamente à segunda imputação (ibid, alínea b) , a Corte reputou confirmado o vínculo entre a execução do objeto do convênio e o aniversário da cidade ante a informação constante do instrumento editalício do Convite 7/2010 (peça 11, p. 2) de que o objeto do certame consistiu na "contratação de empresa para a realização da 1a Festa do Café e Cachaça/ 18a Festa de Aniversário da cidade Ubaporanga, a realizar-se nos dias 23, 24 e 25 de abril de 2010", o que confirma a vinculação do objeto do convênio à festa de aniversário da cidade.
9.	Para o Tribunal, o art. 16 da então vigente Portaria-MTur 153, de 6/10/2009,  elenca os grupos de eventos causadores de fluxo turístico possibilitador de custeio pelo Ministério e não inclui o aniversário da municipalidade entre os eventos permitidos, mas não veda expressamente a relação de tais eventos com festividades como o aniversário do município.
10.	A Corte não considerou razoável a impugnação de despesas em razão de os recursos do convênio terem sido utilizados em evento não elencado na aludida portaria, mas reputou infração administrativa a sua promoção em desconformidade com a legislação infralegal aplicável. 
11.	No concernente à terceira imputação (ibid, alínea c) , o Tribunal teve por não elidida a irregularidade consistente na contratação direta por inexigibilidade de licitação da empresa Estilo Comércio de Equipamentos de Áudio e Vídeo Ltda., como agente exclusiva, para a promoção dos concertos. Isso por três motivos: Primeiro, porque a contratada apresentou tão somente cartas de exclusividade dos artistas conferindo a ela o direito de representação nos dias e local do evento (peça 17, p. 3 a 5) e declaração própria, em que se intitula "detentora da 'exclusividade' das apresentações"  artísticas para o Município de Ubaporanga no evento "1a Festa do Café e Cachaça", nos dias 23, 24 e 25 de abril de 2010". Segundo, porque não há nos autos contratos de agenciação exclusiva registrados em cartório firmados entre a empresa e os artistas tampouco documentos comprobatórios dos valores dos pagamentos recebidos pelos artistas, cuja trazimento aos autos é exigível ante o disposto na cláusula terceira, item II, alínea "pp",  do termo de convênio e no §2° do art. 17 da Portaria-MTur 173/2009. Terceiro, porque não há nos autos, notas fiscais emitidas empresa Estilo Comércio de Equipamentos de Áudio e Vídeo Ltda. referentes aos serviços pretensamente prestados tampouco comprovantes de transferência dos recursos pecuniários do convênio à empresa. Quarto, porque quando mesmo houvesse notas fiscais apresentadas pela empresa intermediária, elas não se prestaria, por si sós, para comprovar o nexo de causalidade entre os recursos federais repassados e as apresentações dos artistas. Por imposição do termo convenial, somente poderiam receber os pagamentos em seu nome o intermediário ou o representante a quem tivesse sido conferido exclusividade mediante contrato com abrangência espacial e temporal que excedesse a data e localidade do evento.
12.	Como se infere da leitura da parte final do Capítulo III (peça 24, p. 4) da fundamentação da decisão, Corte não a esteou nas duas últimas imputações descritas nas alíneas d e e do item 4 desta instrução. Porque considerou despiciendos aprofundamentos dos seus exames para fundar a aplicação de multa e o julgamento no sentido da irregularidade das contas visto que lhe bastavam para tanto os juízos formulados acerca das três imputações condensados as alíneas a a c do mesmo item 4 desta instrução, bastantes para ter por não demonstrado o nexo de causalidade entre os recursos repassados em foco e o desrespeito aos ditames da Lei 8.666, de 1993, acerca do instituto da inexigibilidade de licitação de contratação.
	ADMISSIBILIDADE 
13.	Exarou se exame da admissibilidade do recurso à peça 28, em que se propõe dele e suspender os subitens 9.2, 9.3 e 9.4 da decisão combatida. O seu relator, ministro Benjamin Zymler, acolheu a proposta em seu despacho trazido à peça 31. Reputa se acertado o proposto e acolhido.
MÉRITO              
14.	Delimitação
14.1.	Quanto ao mérito do recurso, no essencial é de perquirir:
a)	se o art. 16 da então vigente Portaria n. 153, de 16/10/2009, do Ministério do Turismo, veda vínculo do evento objeto do convênio com festa de comemoração de aniversário da cidade (nesta instrução, item  15) ;
b)	se há nos autos meio de prova do vínculo citado na alínea precedente (ibid., item 16) ;
c)	se produziu prova de ocorrência de prejuízo ao erário (ibid., item 17) ;
d)	se contraditórios são os entendimentos exarados na fundamentação da decisão nos sentidos (i) de que se vinculou o emprego dos recursos pecuniários oriundos do convênio a eventos não consistentes em promoção do Turismo e (ii) de que não houve comprovação da efetiva realização da execução do objeto do convênio (ibid., item 18) ;
e)	se se constituiu numa das razões de decidir do Tribunal a imputação de promoção pessoal de autoridades por meio dos recursos oriundos do convênio. (ibid., item 18) .
15.	Do descabimento do vínculo do evento comemoração de aniversário do Município
15.1.	O recorrente assevera (peça 27, p. 3 .4) que o art. 16 da então vigente Portaria n. 153, de 16/10/2009, do Ministério do Turismo, teria apenas estabelecido os grupos de eventos classificáveis como "geradores de fluxo turístico", dentre os quais se destacariam os Festivais Culturais e os Festivais Gastronômicos, como seria o caso da 1a Festa do Café e da Cachaça de Ubaporanga.
15.2.	Diversamente do que teria entendido o Tribunal, a citada norma não vedaria "a vinculação dos eventos ali descritos - e recebedores de verbas do Ministério do Turismo - com outros eventos, mesmo se não considerados 'geradores de fluxo turístico'". 
	Análise
15.3.	Não assiste razão ao recorrente.
15.4.	O art. 4o da citada norma classifica o gênero de eventos "de que trata" em duas categorias. É de ver, para enfrentar a questão posta, de que gênero de eventos trata. Somente se pode custear com recursos repassados para a consecução de seus fins eventos desse gênero, independentemente de sua classificação consoante seu art. 4o.
15.5.	A portaria, como estatuído no seu art. 1o, "[i]nstituir regras e critérios para a formalização de apoio a eventos que visem ao desenvolvimento, à promoção, à comercialização e à divulgação do turismo em âmbito nacional" (grifou se) . Trata se de "escopo bem definido", como asseverado em resposta a consulta formulada ao Concedente reproduzida na Nota Técnica de Reanálise 231, de 7/3/2013 (peça 1, p. 64-67) .
15.6.	Tal escopo, à evidência, nade tem a ver com o de comemorar aniversário do Município, de cujo custeio cumpriria dar cabo com recursos próprios daquela entidade.
16.	Da meio documental de prova do vínculo entre o aniversário da cidade e o evento objeto do convênio
16.1.	Segundo o recorrente (peça 27, p. 4 .5) , quando mesmo se entenda não acertada alegação recursal precedente (item 14 desta instrução) , não teria havido vínculo entre os eventos nela mencionados e o reativo às contas, de modo que os recursos pecuniários repassados sob exame não teriam sido empregados "na realização do 18° Aniversário de Ubaporanga, restringindo se inteiramente à 1a Festa do Café e da Cachaça".  Teriam sido empregados "palcos, estrutura e organização" diversos para cada um dos eventos aqui referidos. 
	Análise
16.2.	A alegação não merece prosperar.
16.3.	Como assinalado no item 8 desta instrução, verificou se que o instrumento editalício do  Convite 7/2010 (peça 11, p. 2) assinala como o objeto do certame a "contratação de empresa para a realização da 1a Festa do Café e Cachaça / 18a Festa de Aniversário da cidade Ubaporanga, a realizar-se nos dias 23, 24 e 25 de abril de 2010" (grifou se) .
16.4.	O recorrente se cinge afirmar a não vinculação. Não faz prova contrária à documental  produzida nos autos. 
17.	Da não apresentação de contrato de exclusividade de empresa de agenciação
	Alegação
17.1.	Defende se (peça 27, p. 5 9) que a contração direta dos concertos executados nos eventos por inexigibilidade de licitação se teria dado em conformidade com o art. 25, inciso III, da Lei 8.666, de 16/7/1993.  
17.2.	Teria sido apresentado pelos profissionais contratados o contrato de exclusividade de agenciação com a empresa Estilo Comércio e Serviços Ltda.
	Análise
17.3.	As alegações recursais condensadas nos itens retro não socorrem o recorrente.
17.4.	O argumento não merece prosperar.
17.5.	Como visto no item 11 desta instrução, a deliberação impugnada, relativamente à não demonstração da inexigibilidade de contratação, decorreu da não apresentação de contrato de exclusividade entre artistas e o empresário contratado. Apresentaram se tão somente cartas de exclusividade dos artistas conferindo à empresa de agenciação o direito de representação nos dias e local do evento (peça 17, p. 3 a 5) e declaração própria, em que se intitula "detentora da 'exclusividade' das apresentações" artísticas para o Município de Ubaporanga no evento "1a Festa do Café e Cachaça", nos dias 23, 24 e 25 de abril de 2010".
17.6.	O disposto no art. 25, inciso III, da Lei 8.666, de 1993, consiste em hipótese meramente exemplificativa de inviabilidade de competição decorrente da consagração pela crítica especializada ou pela opinião pública de profissional de setor artístico que se queria contratar, o que se pode fazer, segundo o mesmo dispositivo, diretamente com o profissional ou mediante seu empresário exclusivo. 
17.7.	A exclusividade a que se refere a lei, portanto, é aquela para mediar a contratação do  profissional quaisquer sejam o momento ou período e o local em que se executará o serviço a contratar. Se se pode contratar o celebrado profissional mediante mais de um empresário, a competição é viável entre os possíveis empresários e, de conseguinte, a situação fática não se subsume à hipótese descrita na cabeça do art. 25 da citada lei. 
17.8.	Tem acertadamente entendido o Tribunal, desde a prolação do Acórdão 96/2008-TCU-Plenário, relator o ministro Benjamin Zymler, que "simples autorizações ou cartas de exclusividade não se prestam a comprovar a inviabilidade da competição, pois não retratam uma representação privativa para qualquer evento em que o profissional for convocado." Noutras palavras, contrato de exclusividade celebrado entre o profissional e determinado empresário é a prova documental da inviabilidade de competição originadora da inexigibilidade da feitura de licitação prévia. 
17.9.	Daí que a não apresentação do referido contrato, no caso sob exame taxativamente exigida também no termo de convênio, autoriza a presunção relativa de violação do princípio constitucional da isonomia, um dos informadores das licitações públicas, como taxativamente estabelece o art. 3o da Lei 8.666, de 1993. 
17.10.	O recorrente não afasta a irregularidade mediante apresentação, nesta oportunidade, do contrato de exclusividade exigido expressamente. 
18.	Da prova presuntiva da ocorrência de prejuízo ao erário
	Alegação
18.1.	Diz-se (peça 27, p. 5) que não há nos autos "indicativo de prejuízo às ações do convênio ou de auferimento de benefício indevido quando da aplicação dos recursos transferidos pelo Ministério do Turismo", o que justificaria a reforma da decisão guerreada.
	Análise
18.2.	Não é de dar razão ao recorrente.
18.3.	Como assinalado nos itens 6 e 7 desta instrução, o Tribunal reputou não comprovada a execução do objeto do convênio. Isso é o bastante para ter por provada a ocorrência de prejuízo ao erário. Porque na hipótese de falta de elementos de comprovação da aplicação regular de recursos públicos pecuniários federais este Tribunal não carece de indícios ou provas cabais de sua não aplicação ou de sua aplicação irregular, visto que em tal caso se presume a irregularidade.   Trata se de presunção relativa, portanto suscetível de elisão mediante apresentação de prova em contrário - consistente em elementos de comprovação da aplicação dos recursos, ônus do gestor destes.
18.4.	Dito doutro modo, em matéria de gestão de recursos públicos, o ônus da prova é invertido em face de não comprovação de sua aplicação. De conseguinte, para que sejam julgadas regulares suas contas deve o responsável produzir e juntar aos autos elementos probatórios suficientemente robustos para fazer ver cabalmente não apenas as despesas realizadas mas também o nexo causal entre estas e os recursos repassados para sua realização.
18.5.	Pois estatui o parágrafo único do art. 70 da Constituição da República:
Prestará contas qualquer pessoa física ou jurídica, pública ou privada, que utilize, arrecade, guarde, gerencie ou administre dinheiros, bens e valores públicos ou pelos quais a União responda, ou que, em nome desta, assuma obrigações de natureza pecuniária.
18.6.	A jurisprudência da Corte, em consonância também com o disposto no art. 93 do Decreto-Lei 200, de 25 de fevereiro de 1967, c.c. o art. 66, do Decreto no 93.872, de 23 de dezembro de 1986, é pacífica no sentido de que compete ao gestor comprovar a boa e regular aplicação dos recursos públicos. 
18.7.	O Supremo Tribunal Federal sempre se posicionou no sentido de que, em Direito Financeiro, cabe ao administrador público provar que não cometeu irregularidades a eles eventualmente imputadas:
Em Direito Financeiro, cabe ao ordenador de despesas provar que não é responsável pelas infrações, que lhe são imputadas, das leis e regulamentos na aplicação do dinheiro público." (MS 20.335/DF, Relator Min. MOREIRA ALVES, DJU 25/2/1983) 
18.8.	Vale citar elucidativo trecho da fundamentação da Decisão 225/2000 ¿ 2a Câmara, da lavra do Relator Ministro Adylson Motta:
'A não-comprovação da lisura no trato de recursos públicos recebidos autoriza, a meu ver, a presunção de irregularidade na sua aplicação. Ressalto que o ônus da prova da idoneidade no emprego dos recursos, no âmbito administrativo, recai sobre o gestor, obrigando-se este a comprovar que os mesmos foram regularmente aplicados quando da realização do interesse público. (...) 
Há que se destacar, ainda, que, além do dever legal e constitucional de prestar contas do bom e regular emprego dos recursos públicos recebidos, devem os gestores fazê-lo demonstrando o estabelecimento do nexo entre o desembolso dos referidos recursos e os comprovantes de despesas realizadas com vistas à consecução do objeto acordado. Assim, é imperioso que, com os documentos apresentados com vistas a comprovar o bom emprego dos valores públicos, seja possível constatar que eles foram efetivamente utilizados no objeto pactuado, de acordo com os normativos legais e regulamentares vigentes.' 
18.9.	A falta da comprovação mencionada no parágrafo precedente reveste de presunção juris tantum (relativa, ou que admite prova em sentido contrário) de autenticidade e de veracidade da imputação de causação inidônea de prejuízo ao erário, o que autoriza tanto a condenação a ressarcir este como punição mediante aplicação de multa. 
18.10.	Noutras palavras, por força do disposto no art. 70 da Lei Maior, a não comprovação aludida faz prova presuntiva da imputação à ora recorrente da causação do prejuízo ao erário constatado. Colhe-se da lição de Plácido e Silva em sua obra Vocabulário Jurídico (28a ed. Rio de Janeiro: Forense, 2010, p. 1124) :
'PROVA PRESUNTIVA. É a que se firma num determinação legal, que se constitui em prova por determinação legal.
E, neste caso, salvo para tornar desfeita ou para a anular, o que cabe à parte contrária, quando se trata de presunção relativa, a menção da presunção legal dispensa o encargo da prova, desde que ela própria a produz.'
18.11.	 Ademais disso, no caso concreto, como memoriado no item 7 desta instrução, também se detectaram nos autos elementos de convencimento no sentido mesmo da não realização do evento.
19.	Do inexistência de contradição entre elementos de convencimento contidos na fundamentação da decisão recorrida 
	Alegação
19.1.	O recorrente assevera (peça 27, p. 9 11) que, contraditoriamente, o Corte teria tanto afirmado haver "vinculação entre os recursos do convênio e a realização da ia Festa do Café e da Cachaça e o 18o Aniversário de Ubaporanga" como "não haver comprovação da efetiva realização do evento".
	Análise
19.2.	Não é de dar razão ao recorrente.
19.3.	Haveria contradição na fundamentação tivesse dela constado afirmação no sentido da comprovação da não realização do evento e a sua vinculação à realização de outro. Distintamente, dela constou o entendimento de não comprovação da realização do evento - o que, repise se (v. item 17 desta instrução) - constitui prova meramente presuntiva, nem por isso menos eficaz, da ocorrência de prejuízo ao erário.
20.	Da inexistência de relação entre os fundamentos da decisão combatida e parte das alegações recursais relativas princípios de Direito e constitucionais regedores da ação de agentes públicos
	Suposto fundamento da decisão impugnada
20.1.	A alegação a seguir sumariada e analisada diz respeito à suposta razão de decidir do Tribunal consistente em promoção pessoal de autoridades, em não observância ao princípio da impessoalidade (v. alínea e do item 4 desta instrução) .
	Alegação
20.2.	O recorrente assevera (peça  27, p. 5) que não teria sido beneficiado na esfera política em face de vinculação de sua imagem à realização da 1a Festa do Café e Cachaça. 
20.3.	Os convites para o evento teriam sido feitos com recursos próprios e a divulgação da festa teria sido feita "por meio de propaganda institucional" de que não constou menção a si próprio ou a outros agentes políticos. 
	Análise
20.4.	A alegação não dá causa a reforma de decisão impugnada.
20.5.	No Capítulo III (peça 24, p. 4) da fundamentação da decisão combatida exarou se o entendimento da Corte no sentido de que os documentos acostados aos autos não bastam para confirmar a irregularidade consistente em "promoção pessoal de autoridades". 
20.6.	Depreende-se disso que o Tribunal reputou não confirmada a ocorrência da irregularidade imputada.
20.7.	Concluiu se o capítulo com a afirmação de que as irregularidades "já avaliadas" - quer dizer, anteriormente às objeto no parágrafo imediatamente anterior da fundamentação, dentre as quais a aqui sumariada - são "suficientes para para romper com eventual nexo de causalidade entre os recursos repassados por meio do Convênio 209/2010 (Siafi 732643) e os itens eventualmente executados, contratados por meio do Convite 7/2010 e da Inexigibilidade de Licitação 1/2010". Não por outra razão, como registrado na conclusão de capítulo referida, o Tribunal considerou "desnecessário maior aprofundamento do exame da questão objeto da imputação aqui em foco.
20.8.	A imputação, como se vê, não consistiu em um dos fundamentos da decisão impugnada. 
CONCLUSÃO
21.	Das análises empreendidas conclui-se que:
a)	o art. 16 da então vigente Portaria n. 153, de 16/10/2009, do Ministério do Turismo, veda vínculo do evento objeto do convênio com festa de comemoração de aniversário da cidade;
b)	há nos autos meio de prova do vínculo citado na alínea precedente;
c)	produziu se prova presuntiva de ocorrência de prejuízo ao erário;
d)	não são contraditórios os entendimentos exarados na fundamentação da decisão nos sentidos (i) de que se vinculou o emprego dos recursos pecuniários oriundos do convênio a eventos não consistentes em promoção do Turismo e (ii) de que não houve comprovação da efetiva realização da execução do objeto do convênio;
e)	não se constituiu numa das razões de decidir do Tribunal a imputação de promoção pessoal de autoridades por meio dos recursos oriundos do convênio.
PROPOSTA DE ENCAMINHAMENTO
22.	Do exposto, propõe-se, com fundamento nos arts. 32, inciso I, e 33 da Lei 8.443, de 16/6/1992:
a)	conhecer do recurso e, no mérito, negar lhe provimento;
b)	notificar da decisão sobrevinda o recorrente e os demais interessados notificados do Acórdão impugnado, sem deixar de anexar ao expediente de notificação cópia do relatório e da fundamentação da decisão."
8.	O corpo diretivo da unidade técnica aquiesceu ao referido encaminhamento.
9.	O Ministério Público junto ao TCU divergiu dos pareceres anteriores, na forma do pronunciamento transcrito parcialmente a seguir:
"8.	Divergimos do encaminhamento da Unidade Técnica. Propomos conhecer do recurso e dar-lhe provimento parcial. A despeito de o responsável não ter apresentado documentação apta a revisar a imputação do débito nesta fase, tendo em vista o efeito devolutivo ínsito ao Recurso de Reconsideração interposto, temos como pertinente reabrir a discussão sobre a matéria com vistas a alterar o mérito contido no Acórdão n.º 4745/2018-TCU-1.ª Câmara. Nesse sentido, reafirmamos a tese defendida em nosso primeiro parecer de que se deve concluir pela realização do evento e, diferente do encaminhamento antes sugerido - em razão da evolução no tratamento da matéria com o advento do Acórdão 1435/2017-TCU-Plenário -, sustentamos que a apresentação de cartas de exclusividade das bandas enseja apenas a ressalva nas contas do responsável, conforme a análise a seguir apresentada.
9.	De início, convém repisar que o presente processo não contém os elementos necessários para a devida avaliação da execução do convênio, na linha do que já afirmamos em parecer precedente, e cuja proposição pela continuidade dos autos sem a necessidade de saneamento das informações foi por este Parquet fundamentada nos termos abaixo reproduzidos (peça 21, p.1) :
Inicialmente, verifica-se que o conjunto probatório disponível nos autos se restringe aos documentos de análise da matéria produzidos na esfera do órgão concedente (Ministério do Turismo) , não tendo sido agregada a prestação de contas e os documentos complementares oferecidos na fase interna, a exemplo de notícias em jornais de circulação local, folders e mídia de CD/DVD com videoclipes e imagens do evento (peça 1, p. 65, item II) .
Em situações semelhantes à presente, em que os autos não contêm as peças da prestação de contas e outros elementos de prova, o procedimento usual deste Parquet tem sido, na linha do subitem 9.6 do Acórdão n.º 52/2008-TCU-2.ª Câmara e do subitem 9.5 do Acórdão n.º 4639/2016-TCU-1.ª Câmara, o de propor, previamente, a realização de diligência para saneamento dos documentos ausentes, sob pena de prejuízo ao livre convencimento da instância de controle externo a respeito dos atos de gestão praticados pelo convenente. Todavia, no caso concreto destes autos, abstemo-nos de propor a medida saneadora com base na linha de entendimento desenvolvida pela Unidade Técnica no exame das alegações de defesa do ex-gestor municipal, da qual resta descaracterizada a vertente de débito por ter sido comprovada indiretamente a execução física do objeto do convênio, subsistindo a irregularidade nas contas do então agente público referente à inobservância dos requisitos documentais da fase de contratação da apresentação dos artistas.
10.	Esse contexto é relevante quando se está a julgar a responsabilidade pessoal do gestor em relação à devida aplicação de recursos públicos. Tal situação, para a qual o ex-prefeito não contribuiu, deve ser considerada com vistas a dar o apropriado desfecho ao processo, em que se decidirá sobre a regularidade das contas e imputação de dano ao responsável.
11.	Nessa linha, necessário informar de antemão que os comprovantes financeiros relativos às transações efetuadas à conta do convênio - e que correspondem à documentação apta a confirmar o nexo de causalidade entre os recursos federais repassados e a "1ª Festa do Café e Cachaça" - não foram sequer analisados pela concedente após o envio da respectiva prestação de contas pelo Senhor Gilmar de Assis Rodrigues, uma vez que essa documentação foi reprovada "por descaracterização do evento proposto, ou seja, por ficar caracterizada a vinculação do mesmo ao aniversário do município" (Nota Técnica 0231/2013, peça 1, p. 65) - irregularidade que foi associada à execução física do ajuste. O responsável foi comunicado pelo MTur nos seguintes termos acerca do exame final sobre as informações por ele encaminhadas (peça 1, p. 71) :
Em referência ao Convênio n° CV-0209/2010 SIAFI/SICONV n° 732643, informamos que a sua prestação de contas teve a análise finalizada e recebeu as seguintes conclusões:
a) Quanto à realização do objeto (execução física) : ------- REPROVADA ------, CONFORME Nota Técnica n° 0231/2013; e
b) Quanto à regularidade da aplicação financeira: ------- NÃO ANALISADA ------. Orienta o §1° do art. 4° da Portaria MTur n° 248/2012 que, quando a área técnica concluir pela reprovação da prestação de contas, caberá à área financeira somente o cálculo do montante a ser restituído e a correspondente notificação ao convenente, cálculo este efetuado conforme consta na Nota Técnica n° 0065/2013. (grifos nossos) 
12.	Temos como razoável supor que a documentação financeira do convênio não foi encaminhada pela concedente ao TCU em razão dela não ter fundamentado a instauração da TCE pelo tomador de contas, de modo que inexiste nos autos informações sobre a matéria que possam subsidiar o exame, pelo controle externo, sobre o nexo de causalidade dos recursos repassados para a "1ª Festa do Café e Cachaça".
13.	A lacuna de dados existente neste processo foi observada desde logo pela Unidade Técnica, mas não em relação ao aspecto da execução financeira. Em sua primeira instrução nos autos (peça 3) , a então Secex-MG questionou a ausência de elementos a respeito da contratação dos artistas, assim como de eventual arrecadação de valores com a venda de ingressos no evento (peça 3, p. 3) . Propôs-se, então, a citação do responsável, que foi realizada nos seguintes termos (peça 5) :
2. O débito é decorrente de:
a) não ter comprovado a efetiva realização do evento, pois não apresentou, dentre outros, cópia do processo licitatório para contratação dos serviços de infraestrutura (som, palco, iluminação, banheiros químicos, segurança, e etc.) , publicações pós evento e promoção do MTur, com infração ao disposto nas cláusulas 3ª, item II, letras, a, k, l e 10ª, itens II e VI, do convênio e art. 38 da IN STN 1/1997;
b) pela vinculação entre o evento custeado pelos recursos do convênio com o 18º aniversário de Ubaporanga/MG, com infração ao art. 16 da Portaria 153, de 16/10/2009;
c) não ter informado sobre o eventual destino da arrecadação de valores, em decorrência de venda de ingressos (item 9.5.2 do Acórdão Plenário 96/2008) ;
d) contratação das atrações artísticas, via inexigibilidade de licitação, sem comprovar a eficácia do ato, por não ter apresentado: cópia do contrato de exclusividade, celebrado entre os artistas e seu representante, registrado em cartório; e cópia da publicação do contrato celebrado entre a Prefeitura e a empresa representante dos artistas, por inexigibilidade de licitação (requisitos de eficácia, nos termos do art. 26 da Lei de Licitações e do item 9.5.1 do Acórdão Plenário 96/2008) , contrariando a cláusula 3ª, item II, letras m, n, o e oo do convênio; e
e) justificativas para promoção pessoal de autoridades, contrariando o Princípio da Impessoalidade.
14.	Conforme já ressaltado neste parecer, o Tribunal, na apreciação do processo que culminou no Acórdão n.º 4745/2018-TCU-.ª Câmara, entendeu que a ocorrência relativa ao item "b" acima corresponde apenas a uma infração administrativa (peça 24, p. 2) , enquanto que, para aquelas correspondentes aos itens "c" e "e", não haveria nos autos elementos suficientes para confirmá-las ou elidi-las (peça 24, p. 4) . Somente as descritas nos itens "a" e "d" levaram ao julgamento pela irregularidade das contas do ex-prefeito, com imputação de débito e aplicação de multa.
15.	No que concerne à realização do evento, não obstante inexistir nos autos documentação probatória apta a demonstrar a plena execução da "1ª Festa do Café e Cachaça", o fato é que a Unidade Técnica exigiu do responsável, para tal comprovação, apenas "cópia do processo licitatório para contratação dos serviços de infraestrutura (som, palco, iluminação, banheiros químicos, segurança, e etc.) , publicações pós evento e promoção do MTur", conforme citação (peça 5, p. 1) . Embora tenha sido incluído o termo "dentre outros" na notificação, não caberia ao Senhor Gilmar de Assis Rodrigues inferir quais elementos faltariam apresentar ao Tribunal para elidir, por completo, a irregularidade. Note-se que o ex-prefeito, ao oferecer suas alegações de defesa, trouxe aos autos exatamente as informações requeridas no ofício (peça 8, p. 26-37 e peças 11 e 12) . E elas foram suficientes para a Secex-MG descaracterizar o débito relativamente a esse apontamento, o que, inclusive, levou este Parquet a se abster de propor medida saneadora para complementação dos dados da prestação de contas, conforme trecho de nosso parecer antes transcrito.
16.	Defendemos, ademais, que os itens licitados no pregão presencial que ocorreu mais de um mês após a realização da "1ª Festa do Café e Cachaça" (peça 13, p. 6) não estão realmente condizentes com o previsto no Plano de Trabalho ajustado junto ao Ministério do Turismo (peça 16, p. 9) . Contudo, essa diferença não é irregular, uma vez que o objeto daquele certame não está, de fato, vinculado à referida festividade, mas a eventos que o município viesse a programar na cidade, conforme se depreende da definição do seu objeto: "Contratação de empresa para locação de palco, iluminação e sonorização em eventos no município de Ubaporanga" (peça 13, p. 1) . A defesa do responsável trouxe aos autos a respectiva documentação e a associou indevidamente ao convênio firmado junto ao MTur (peça 8, p. 10 e 11) , incorrendo em erro, de modo que consideramos pertinente rechaçar essa alegação.
17.	A contratação da empresa para a montagem da infraestrutura da "1ª Festa do Café e Cachaça" foi feita, de fato, via licitação na modalidade carta convite (7/2010) , cuja documentação também foi acostada ao processo pelo responsável em suas alegações de defesa (peças 11 e 12) . A descrição detalhada do objeto desse certame (peça 11, p. 11) é exatamente a mesma prevista no Plano de Trabalho firmado junto ao MTur para a infraestrutura do evento (peça 16, p. 9) , o que demonstra ser esta a vinculação correta a ser admitida.
18.	Compulsando os autos, identificamos que esse processo licitatório realmente englobou a celebração do aniversário do município, visto que a data comemorativa consta no objeto descrito do certame, inclusive nas propostas comerciais apresentadas pelas interessadas (peça 11, p. 2, peça 12, p. 25, 27, 29) . Todavia, e ainda que tenha sido essa a razão para a concedente instaurar a tomada de contas especial, como já admitido na deliberação do Tribunal, não é "razoável a impugnação de despesas em razão de os recursos do convênio terem sido utilizados em evento não elencado no art. 16 da Portaria-MTur 153" (peça 24, p. 2) , posição com a qual anuímos. 
19.	Diante dessas informações, concluímos que: i) a ausência do documentação financeira do convênio nos autos não é de responsabilidade do Senhor Gilmar de Assis Rodrigues e, por isso, não pode ele responder pela lacuna indevida; ii) não subsistem as inconsistências levantadas a favor da tese de inexecução do evento; e, iii) a ocorrência que restou comprovada, tendo sido caracterizada como infração administrativa pelo Tribunal, foi a realização da "1ª Festa do Café e Cachaça" junto com a comemoração do aniversário do município - evento que, em norma vigente à época, o MTur não previa patrocinar, mas não vedava sua relação com aqueles admitidos. A nosso ver, tal achado enseja apenas a ressalva nas contas do ex-prefeito, sem justificar qualquer indicação de prejuízo ao erário.
20.	Superada a discussão sobre a realização do evento, apresentamos, a seguir, considerações a respeito da questão relativa à contratação direta das bandas, por ela também ter motivado a imputação de débito ao responsável e por haver divergências nossas quanto à análise contida na instrução. Adiantamos que a manifestação exposta na sequência segue, em linhas gerais, a posição defendida na Declaração de Voto proferida pelo Eminente Ministro Vital do Rêgo, quando do julgamento da deliberação ora recorrida (peça 23) .
21.	No âmbito do Ministério Público, esta representante, com arrimo em novel deliberação (Acórdão n.º  1435/2017-TCU-Plenário) e com o intuito de conferir uniformidade de tratamento para com os agentes jurisdicionados ao TCU, tem considerado como ressalva nas contas a ausência de apresentação dos contratos de exclusividade para a etapa de adimplemento dos convênios e nas situações em que se comprova a execução do objeto ajustado e o nexo de causalidade entre receitas, despesas e prestador dos serviços.
22.	Ainda que o convênio tenha previsto a exigência de contratos de exclusividade com firma reconhecida em cartório, sob pena de glosa dos respectivos valores repassados, a sistemática empregada pelo Ministério do Turismo antecipava a definição das atrações artísticas, descaracterizando, na prática, o instituto da inexigibilidade previsto na Lei de Licitações. Note-se que, regra geral, o próprio Plano de Trabalho aprovado já definia previamente os grupos musicais que se apresentariam nos eventos (peça 16, p. 11-12) , de forma que as exigências para o posterior procedimento de inexigibilidade se afigurariam mais como condições de eficácia ou de confirmação dos termos do convênio do que propriamente uma escolha dos artistas ou competitividade de mercado.
23.	Há exceções à tal regra que podem ser encontradas em outros processos instruídos neste Tribunal, notadamente aqueles em que se verifica a cotação prévia junto a empresas intermediadoras antes de declarada a inviabilidade de licitação ou expedidas as cartas de exclusividade. No entanto, esses casos devem ter encaminhamento diferenciado que, a nosso ver, corresponde ao julgamento pela irregularidade das contas dos responsáveis, com aplicação de multa, porém, sem imputação de débito, porquanto essa penalidade exige a comprovação de inexecução do objeto ou a ausência de correlação de causalidade entre os recursos federais repassados e a realização do evento.
24.	No que concerne especificamente ao nexo causal, admitimos que não se afasta sua existência apenas pelo fato de haver empresa intermediária entre a prefeitura e as bandas, quando ela é detentora de carta de exclusividade com registro em cartório para representação dos artistas na data programada para o evento, entendimento que se alinha ao item 9.2.3.2 da referida deliberação paradigmática.
25.	Inclusive, foi nesse sentido que se manifestou o Eminente Ministro Vital do Rêgo, relator do Acórdão 1435/2017-TCU-Plenário, em Declaração de Voto nestes autos (peça 23, p. 2) :
Tenho defendido a tese, nos processos de minha relatoria, de que o subitem 9.2.3.2 do Acórdão 1435/2017-TCU-Plenário, quando dispôs que o dano pode ser derivado da ausência de comprovação do nexo de causalidade que se verifica quando os pagamentos não tenham sido recebidos pelo artista (se contratado diretamente) ou por seu representante exclusivo (empresário ou empresa intermediária, que detém a exclusividade do artista para a data do evento) , quis se referir ao nexo de causalidade ente a convenente, que recebeu os recursos públicos, e a empresa contratada para a realização do objeto acordado ou o próprio artista, quando contratado diretamente.
É o que se extrai do voto que proferi à época e que fundamentou o referido acórdão:
'A discussão que tem surgido no âmbito deste Tribunal é se, além da comprovação do pagamento à empresa contratada para a realização do show artístico e da ausência de indícios de inexecução do evento objeto do convênio, evidenciando-se assim o nexo de causalidade entre as despesas do convênio e os recursos federais aportados, também deveria ser apresentado pelo convenente documento evidenciando o real valor despendido pela contratada com os cachês dos artistas/bandas. Com esta última exigência, vale frisar, não se estaria mais a perquirir a existência de nexo de causalidade, e sim a aferir a existência de sobrepreço/superfaturamento na contratação por inexigibilidade de licitação'.
26.	Não obstante tal posicionamento deste Parquet, no caso em tela, reconhecemos não ser possível estabelecer essa necessária correlação entre os recursos federais repassados e as apresentações artísticas. Todavia, a quebra do liame nestes autos não decorre da apresentação de cartas de exclusividade com registro em cartório pelo responsável - em detrimento de contratos -, mas, sim, em razão da ausência dos comprovantes financeiros que confirmariam o custeio dos shows pela empresa intermediadora. Ocorre que, conforme já defendido, essa lacuna de informação não pode ser imputada ao ex-prefeito, que por ela não deve responder.
27.	Outro fato motivador para a impugnação das despesas com as bandas neste processo foi a ausência de documentos probatórios dos cachês recebidos pelos artistas. Em processos semelhantes cujos eventos ocorreram em data anterior à publicação da Portaria MTur 153/2009, defendemos que tal situação não configura quebra do nexo causal nem irregularidade que cabe a aplicação de multa, uma vez que não havia exigência de apresentação dessa informação pelo convenente à época. Porém, com o advento do referido normativo, o órgão passou a determinar que os responsáveis, no momento da respectiva prestação de contas, encaminhassem os comprovantes de pagamento às bandas (art. 17, § 2.°) , nos seguintes termos:
§2° O convenente deverá exigir do contratante dos artistas e/ou bandas e/ou grupos documento comprobatório do efetivo recebimento do cachê por parte dos mesmos, a ser apresentado no ato da prestação de contas.
28.	No presente processo, com o ajuste firmado em momento posterior à vigência da regulamentação e em cujo termo de convênio foi prevista a obrigação de fornecer esses elementos probatórios (Cláusula Terceira, inciso II, alínea "pp") , consideraríamos haver, no limite, irregularidade passível de aplicação de multa ao responsável, dado o descumprimento da norma, ainda que, a nosso ver, esse tipo de informação pertença ao campo da relação privada estabelecida entre a empresa intermediadora e o (s) artista (s) . O prejuízo só restaria configurado, neste processo, no caso de se ter acesso aos cachês recebidos, e neles fossem identificados valores menores que os repassados à empresa detentora das cartas de exclusividade, sem que existisse fundamentação em gastos extras incorridos. Isso porque a eventual diferença detectada caracterizar-se-ia pagamento de taxa de administração, o que é expressamente vedado em ajustes dessa natureza, determinando a obrigação de ressarcimento ao erário da parcela irregular.
29.	No caso concreto em análise, afastamos a aplicação da penalidade ao ex-prefeito pela ausência dos recibos dos artistas no processo, em razão de não ter ele concorrido para a configuração dessa lacuna de informação, conforme já defendido - nem mesmo na citação esses comprovantes foram requisitados ao responsável. Além disso, entendemos inoportuna a realização de medida saneadora nesta fase processual, com vistas a suprir os autos de dados relativos aos valores dos cachês pagos no âmbito da "1ª Festa do Café e Cachaça", para eventual apuração de superfaturamento.
30.	Diante do exposto, esta representante do Ministério Público manifesta-se por conhecer do presente Recurso de Reconsideração para, no mérito, dar-lhe provimento e, com fundamento no art. 16, inciso II, da Lei n.º 8.443/92, julgar regulares com ressalva as contas do Senhor Gilmar de Assis Rodrigues, em razão de ter realizado a "1ª Festa do Café e Cachaça" junto com a comemoração do "18° Aniversário de Ubaporanga", em afronta ao art. 16 da Portaria-MTur 153/2009, e por ter apresentado cartas de exclusividade das bandas que participaram do evento para fundamentar inexigibilidade de licitação, e não contratos."
31.	Tendo em vista a ausência de documentos necessários à análise da correta execução financeira da avença, a impor dúvidas quanto ao correto deslinde do recurso de reconsideração, nos termos da análise realizada pelo Ministério Público junto ao TCU, entendi necessário devolver os autos à Serur para adoção das seguintes providências:
"3.1. 	realizar diligência junto ao Ministério do Turismo a fim de que, no prazo de 15 dias, ele encaminhe cópia integral da prestação de contas do Convênio 209/2010, incluindo toda a documentação remetida pelo responsável;
3.2. 	abrir prazo de 15 (quinze) dias para que o Sr. Gilmar de Assis Rodrigues envie, se for do seu interesse, cópia dos comprovantes de pagamentos das despesas realizadas no âmbito da referida avença, incluindo, os recibos do pagamento dos cachês pelos artistas contratados ou seus representantes legais.".
32.	Na sequência, a unidade técnica elaborou a instrução transcrita parcialmente a seguir, com os ajustes de forma que entendi pertinentes:
"5.	Da execução física
5.1.	No recurso interposto, o ex-prefeito pugna pelo reconhecimento da execução física do ajuste. Afirma que a 1ª Festa do Café e da Cachaça não possuiu vinculação com o evento de comemoração do 18º Aniversário de Ubaporanga. Defende que os eventos utilizaram palcos, estruturas e organização distintos.
5.2.	Aponta que a locação do palco, da iluminação e da sonorização do evento ocorreu por meio do Pregão Presencial 23/2010 e do Convite 7/2010.
Análise
5.3.	Com razão ao recorrente.
5.4.	A despeito de não juntar documentos ao recurso para embasar suas alegações, é possível observar elementos de prova juntados às alegações de defesa, que permitem vislumbrar a execução física do ajuste.
5.5.	À peça 8, p. 26-37, o gestor colacionou fotos do evento com logotipo do Ministério do Turismo, e à p. 41-43, proposta de orçamentos para serviços de locação de palco, sonorização e iluminação. À peça 10, p. 16-29, há cópia de documentos relacionados ao processo de contratação da estrutura do evento, como propostas comerciais, requisições e declarações da prefeitura. Às peças 11 e 12, observa-se cópia do processo licitatório referente à Carta Convite 7/2010, realizada para contratação da estrutura, com assinatura do contrato com a empresa Fest Eventos Produções Ltda. à p. 40-45. À peça 10, p. 48-50, foi juntada cópia de parecer jurídico da licitação. 
5.6.	A descrição do objeto contratado por meio da carta convite (peça 12, p. 33) corresponde ao descrito no plano de trabalho do convênio (etapas/fases 2 e 3 à peça 9, p. 18) .
5.7.	Em complemento, após diligência solicitada pelo Exmo. Ministro-Relator (despacho de peça 38) , o Ministério do Turismo colacionou os documentos de peça 44, em que consta declaração de realização do evento, assinado pelo presidente da Câmara de Vereadores do município de Ubaporanga/MG (p. 214) , comprovações do evento por meio de matérias jornalísticas (p. 216-224) , e peças de promoção do evento, ainda que sem menção ao Ministério do Turismo (p. 226-230) .
5.8.	Neste ponto, cabe reconhecer a execução física do evento.
5.9.	É de se ponderar, por oportuno, que a comprovação da realização de um evento é matéria subjetiva e de difícil mensuração, em especial pela dificuldade em sopesar os meios de provas disponíveis e a característica do objeto ajustado, que não representa bem material possível de ser aferido a qualquer tempo.
5.10.	No caso concreto, como assinalado pelo Ministério Público em parecer à peça 35, o responsável juntou aos autos os documentos solicitados pelo Tribunal por meio do ofício citatório de peça 5 para comprovar a realização do evento. Em especial, juntou fotos do evento com logotipo do Ministério do Turismo e cópia do processo licitatório para contratação da estrutura do evento, que correspondeu ao descrito no plano de trabalho.
6.	Da regularidade financeira do convênio
6.1.	A comprovação da regular execução financeira do convênio não foi objeto de exame pelo concedente, conforme se observa do ofício encaminhado ao recorrente à peça 1, p. 71, que informou acerca da análise da prestação de contas.
6.2.	Em resposta à diligência determinada pelo Exmo. Ministro-Relator (peça 38) , o Ministério do Turismo encaminhou cópia do processo referente ao convênio, contendo prestação de contas apresentadas, com o objetivo de aferir a regularidade financeira do ajuste (peças 43-46) .
Análise
6.3.	Não é possível atestar a regularidade financeira do ajuste.
6.4.	Por meio da peça 44, o Ministério do Turismo encaminhou cópia do processo administrativo referente ao convênio examinado. O responsável apresentou, a título de prestação de contas, documentos que atestam a realização do evento, como examinado no tópico anterior, em especial declaração assinada pelo presidente da Câmara de Vereadores do município de Ubaporanga/MG (p. 214) , comprovações do evento por meio de matérias jornalísticas (p. 216-224) , e peças de promoção do evento, ainda que sem menção ao Ministério do Turismo (p. 226-230) .
6.5.	Com relação ao aspecto financeiro do ajuste, o responsável apresentou ao concedente:
	i) Anexo VII - Conciliação Bancária (p. 260 e 262) ;
	ii) Anexo V - Relação de Pagamentos Efetuados (p. 264 e 266) ;
	iii) Anexo IV - Relação de Execução da Receita e Despesa (p. 268 e 270) ;
	iv) Anexo III - Relatório de Execução Físico-Financeira (p. 272 e 274) ;
6.6.	Em relação a estes documentos, é possível observar:
	i) A conciliação bancária indica apenas os dados de conta e agência bancária, sem menção aos valores geridos. Não foi juntado extrato da conta bancária no período do convênio.
	ii) A relação de pagamentos indica três despesas diferentes, nos valores de R$ 70.000,00 e R$ 16.000,00, ambas para a empresa Estilo Comércio de Equipamentos Audio e Video Ltda., e R$ 19.000,00, para a empresa Fest Eventos Produções Ltda.-ME. As informações, no entanto, não foram acompanhadas de notas fiscais ou documentos equivalentes que comprovassem os gastos.
	iii) A relação de execução de receita e despesa menciona a existência de receita de aplicação financeira no valor de R$ 206,34, sem indicar sua destinação. E o relatório de execução físico-financeira foi apresentado de forma incompleta, sem mencionar os valores individuais de cada item de despesa.
6.7.	Como se vê, os documentos apresentados pelo responsável apresentam falhas e informações incompletas. A constatação mais relevante, no entanto, é que não foram juntados documentos comprobatórios da regularidade financeira do convênio.
6.8.	As despesas não foram acompanhadas de notas fiscais ou documentos equivalentes. E não foram juntados extratos de movimentação da conta específica do convênio.
6.9.	Em nenhuma oportunidade, portanto, o gestor se desincumbiu do ônus de comprovar a regular gestão dos recursos públicos, em especial sob o aspecto financeiro. Neste ponto, merece destaque o disposto no artigo 70, parágrafo único, da Constituição Federal, bem assim o artigo 93 do Decreto-lei 200/1967 c/c o artigo 66 do Decreto 93.872/1986, que estabelece a obrigatoriedade do gestor comprovar a boa e regular aplicação dos recursos públicos. 
6.10.	Vale registrar que o prefeito que sucedeu o recorrente informou ao MTur que adotou medidas com vistas a responsabilizar o gestor infrator, por meio da propositura de ação civil pública (peça 44, p. 320-350) .
6.11.	No caso concreto, cabia ao recorrente o ônus da prova. O Tribunal firmou jurisprudência nesse sentido, conforme se verifica nos Acórdão 903/2007-TCU-Primeira Câmara (Relator Ministro Augusto Nardes) , 1445/2007-TCU-2ª Câmara (Relator Ministro Augusto Sherman) e 1656/2006-TCU-Plenário (Relator Ministro Valmir Campelo) .
6.12.	Esse entendimento é confirmado pelo Supremo Tribunal Federal em decisão proferida em sede de Mandado de Segurança (MS 20.335/DF, Relator Ministro Moreira Alves) , cuja ementa da deliberação vem transcrita a seguir.
"MANDADO DE SEGURANÇA CONTRA O TRIBUNAL DE CONTAS DA UNIÃO. CONTAS JULGADAS IRREGULARES. APLICACÃO DA MULTA PREVISTA NO ARTIGO 53 DO DECRETO-LEI 199/67. A MULTA PREVISTA NO ARTIGO 53 DO DECRETO-LEI 199/67 NÃO TEM NATUREZA DE SANÇÃO DISCIPLINAR. IMPROCEDÊNCIA DAS ALEGAÇÕES RELATIVAS A CERCEAMENTO DE DEFESA. EM DIREITO FINANCEIRO, CABE AO ORDENADOR DE DESPESAS PROVAR QUE NÃO É RESPONSÁVEL PELAS INFRAÇÕES, QUE LHE SÃO IMPUTADAS, DAS LEIS E REGULAMENTOS NA APLICAÇÃO DO DINHEIRO PÚBLICO. COINCIDÊNCIA, AO CONTRÁRIO DO QUE FOI ALEGADO, ENTRE A ACUSAÇÃO E A CONDENAÇÃO, NO TOCANTE À IRREGULARIDADE DA LICITAÇÃO. MANDADO DE SEGURANÇA INDEFERIDO" (grifos acrescidos) .
6.13.	A ausência de documentos idôneos a demonstrar a regularidade na aplicação financeira dos recursos resulta na ausência de nexo de causalidade entre os recursos do convênio e os supostos pagamentos realizados.
6.14.	E nos termos da jurisprudência do Tribunal, a congruência entre a movimentação bancária e os comprovantes de despesas é elemento crucial para o estabelecimento do nexo de causalidade entre despesas realizadas e recursos transferidos, indispensável para a aprovação das contas (Acórdão 8800/2016-TCU-Segunda Câmara (Relator Ministro Marcos Bemquerer) .
CONCLUSÃO
7. 	Com base nos elementos dos autos, entende-se que a decisão recorrida deve ser mantida.
7.1.	Ainda que seja possível vislumbrar execução física do convênio, não foi possível atestar regular gestão financeira dos recursos públicos. A ausência do nexo de causalidade entre recursos e despesas impede reconhecer regularidade na aplicação dos recursos.
PROPOSTA DE ENCAMINHAMENTO
8.	Ante o exposto, submete-se o presente exame à consideração superior, propondo-se, com fundamento nos artigos 32, inciso I, e 33 da Lei 8.443/1992, ratificar anterior posicionamento desta Secretaria (peças 32-34) , no sentido de:
	a)  conhecer do recurso de reconsideração e, no mérito, negar-lhe provimento;
	b) dar ciência da decisão ao recorrente e ao Município de Ubaporanga/MG."
33.	O MPTCU se pronunciou da seguinte forma - transcrição parcial com os ajustes pertinentes:
"7.	Não obstante nosso posicionamento nas intervenções precedentes, permitimo-nos, em homenagem ao princípio da verdade material, evoluir o nosso entendimento e acompanharmos a conclusão da Unidade Técnica acerca da ausência de demonstração da regularidade na execução das despesas do convênio, o que impediu que fosse estabelecido o necessário nexo causal entre os recursos repassados e a realização do evento.
8.	Por fim, tendo em vista que até o presente momento não houve nenhuma análise acerca da incidência da prescrição neste caso concreto, temos por oportuno realizá-la neste parecer. Ainda que o assunto não tenha sido suscitado pelo responsável - quando da interposição do recurso, o tema ainda não havia sido objeto de mudança jurisprudencial -, trata-se de questão objetiva e de ordem pública, portanto, passível de ser reconhecida independentemente de provocação da parte.
9.	Sobre o exame atinente a esse instituto, temos defendido reiteradamente que deve estar pautado nas disposições contidas na Lei n.º 9.873/1999. Nosso posicionamento acerca do tema decorre de recente mudança jurisprudencial, consubstanciada na repercussão geral admitida pelo Supremo Tribunal Federal (STF) no Recurso Extraordinário 636.886 (tema 899) . A decisão do julgamento foi publicada em 20/4/2020, enunciando-se a tese de que "é prescritível a pretensão de ressarcimento ao erário fundada em decisão de Tribunal de Contas".
10.	A partir da novel jurisprudência, passamos a adotar a Lei n.º 9.873/1999 como referência para a análise da prescrição em nossas manifestações. Esse diploma legal prevê a incidência de um prazo geral, de cinco anos (art. 1.º, caput) , e um prazo especial, previsto no art. 1.º, § 2.º, a saber: "quando o fato objeto da ação punitiva da Administração também constituir crime, a prescrição reger-se-á pelo prazo previsto na lei penal". Com relação a essa particular hipótese, registre-se o entendimento do STJ no sentido de que a pretensão punitiva da Administração Pública em relação a infração administrativa que também configura crime em tese somente se sujeita ao prazo prescricional criminal quando instaurada a respectiva ação penal (REsp 1116477/DF, Rel. Ministro TEORI ALBINO ZAVASCKI, PRIMEIRA TURMA, julgado em 16/08/2012, DJe 22/08/2012) . Como não há notícia nos autos sobre a instauração de ação penal que verse sobre os fatos objeto desta TCE, cumpre-nos adotar o prazo geral quinquenal para a análise da prescrição no caso concreto.
11.	Considerando como termo inicial de contagem do prazo prescricional a data final definida para a apresentação da prestação de contas (19/1/2011, 30 dias após finda a vigência do ajuste, em 20/12/2010, após prorrogação de ofício) , bem como as diretrizes aplicáveis ao exame prescricional nos termos ora defendidos, acompanhando o histórico dos autos, verifica-se que não houve, no caso em tela, a superação do prazo geral quinquenal previsto no art. 1.º, caput, da Lei n.º 9.873/1999, conforme a sequência de eventos abaixo relacionados - os quais correspondem a atos interruptivos de contagem, nas situações previstas pelo art. 2.º do referido diploma legal:
- Emissão da Nota Técnica de Análise n.º 916, em 17/10/2012 (peça 1, p. 60) ;
- Emissão da Nota Técnica de Reanálise n.º 231, de 7/3/2013 (peça 1, p. 67) ;
- Emissão da Nota Técnica de Análise n.º 65, de 8/5/2013 (peça 1, p. 75) ;
- Emissão do Relatório de TCE n.º 580, em 24/10/2014 (peça 1, p. 111) ;
- Emissão do relatório do Controle Interno em 9/3/2015 (peça 1, p. 134) e pronunciamento da autoridade ministerial pelo conhecimento da irregularidade das contas em 25/6/2015 (peça 1, p. 141) ;
- Instrução preliminar da TCE com proposta de citação em 23/11/2015 (peças 3 a 5) ;
- Citação do responsável em 9/12/2015 (peça 6) ;
- Instrução de mérito da TCE em 12/12/2016 (peças 18 a 20) ;
- Emissão do parecer deste MPTCU em 30/3/2017 (peça 21) ;
- Prolatado o Acórdão n.º 4745/2018, na sessão de 22/5/2018 (peças 22 a 25) ;
- Interposição do presente Recurso de Reconsideração em 29/6/2018 (peça 27) ;
- Exame de mérito do recurso pela Unidade Técnica em 13/11/2018 (peças 32 a 34) ;
- Emissão do parecer deste MPTCU sobre o recurso em 28/11/2019 (peça 35) ;
- Despacho do Ministro Relator do recurso autorizando diligência e reabertura de prazo para defesa do responsável em 23/2/2021 (peça 38) ;
- Notificação do representante legal do responsável em 9/7/2021 (peça 50) ;
- Reanálise do mérito do recurso pela Unidade Técnica em 20/12/2021 (peça 52 e 53) .
12.	Diante do exposto, esta representante do Ministério Público manifesta-se de acordo com a Unidade Técnica em sua última instrução pela manutenção do acórdão recorrido (peças 52 e 53) ."
	É o relatório.

Diego de Araujo Lima (144831/OAB-MG) e outros, representando Gilmar de Assis Rodrigues.

Procuradora-Geral Cristina Machado da Costa e Silva.

RECURSO DE RECONSIDERAÇÃO EM TOMADA DE CONTAS ESPECIAL. CONVÊNIO PARA A REALIZAÇÃO DE EVENTO. VINCULAÇÃO DO OBJETO COM O ANIVERSÁRIO DO MUNICÍPIO. IRREGULARIDADE NA CONTRATAÇÃO DIRETA DOS ARTISTAS. AUSÊNCIA DE NEXO DE CAUSALIDADE ENTRE AS DESPESAS EVENTUALMENTE EXECUTADAS E OS RECURSOS DO CONVÊNIO. CONTAS IRREGULARES. DÉBITO E MULTA. RECURSO DE RECONSIDERAÇÃO. DILIGÊNCIA AO MINISTÉRIO DO TURISMO PARA QUE ENVIASSE A PRESTAÇÃO DE CONTAS DA AVENÇA. A IRREGULARIDADE DA EXECUÇÃO FINANCEIRA DO CONVÊNIO NÃO FOI SUBMETIDA AO CONTRADITÓRIO DO RESPONSÁVEL. CONHECIMENTO E PROVIMENTO PARCIAL DO RECURSO PARA TORNAR INSUBSISTENTE A DELIBERAÇÃO RECORRIDA E RETORNAR OS AUTOS AO RELATOR A QUO PARA ADOTAR AS MEDIDAS QUE ENTENDER PERTINENTES.

TOMADA DE CONTAS ESPECIAL (TCE)

Secretaria de Recursos (SERUR); Secretaria de Controle Externo de Tomada de Contas Especial (SecexTCE).

Cuidam os autos de recurso de reconsideração interposto pelo Sr. Gilmar de Assis Rodrigues, contra o Acórdão 4745/2018-TCU-Primeira Câmara.
2.	O presente feito trata, originalmente, de tomada de contas especial instaurada pelo Ministério do Turismo em razão da impugnação das despesas realizadas no âmbito do Convênio 209/2010 (Siafi 732643) , celebrado com a Prefeitura Municipal de Ubaporanga/MG, cujo objeto era dar apoio à realização da "1ª Festa do Café e Cachaça", no período de 23 a 25 de abril de 2010.  
3.	Para a consecução do ajuste foi previsto o aporte de R$ 105.000,00, dos quais R$ 70.000,00 seriam repassados pelo concedente, ficando o restante sob a responsabilidade do município. A avença vigeu de 23/4/2010 a 20/12/2010.
4.	Na fase preliminar do processo, foi promovida a citação do Sr. Gilmar de Assis Rodrigues, na condição de prefeito de Ubaporanga/MG à época dos fatos, pelas seguintes ocorrências e condutas:
"a) não ter comprovado a efetiva realização do evento, pois não apresentou, dentre outros, cópia do processo licitatório para contratação dos serviços de infraestrutura (som, palco, iluminação, banheiros químicos, segurança, e etc.) , publicações pós evento e promoção do MTur, com infração ao disposto nas cláusulas 3ª, item II, letras, a, k, l e 10ª, itens II e VI, do convênio e art. 38 da IN STN 1/1997;
b) pela vinculação entre o evento custeado pelos recursos do convênio com o 18º aniversário de Ubaporanga/MG, com infração ao art. 16 da Portaria 153, de 16/10/2009;
c) não ter informado sobre o eventual destino da arrecadação de valores, em decorrência de venda de ingressos (item 9.5.2 do Acórdão Plenário 96/2008) ;
d) contratação das atrações artísticas, via inexigibilidade de licitação, sem comprovar a eficácia do ato, por não ter apresentado: cópia do contrato de exclusividade, celebrado entre os artistas e seu representante, registrado em cartório; e cópia da publicação do contrato celebrado entre a Prefeitura e a empresa representante dos artistas, por inexigibilidade de licitação (requisitos de eficácia, nos termos do art. 26 da Lei de Licitações e do item 9.5.1 do Acórdão Plenário 96/2008) , contrariando a cláusula 3ª, item II, letras m, n, o e oo do convênio; e
e) justificativas para promoção pessoal de autoridades, contrariando o Princípio da Impessoalidade."
5.	O valor do débito imputado ao responsável foi:
	VALOR ORIGINAL (R$) 
	DATA DA OCORRÊNCIA

	70.000,00 (D) 
	9/11/2010

	206,34 (C) 
	25/1/2011

6.	Após a análise da resposta enviada, o Tribunal decidiu, por meio do Acórdão 4745/2018-TCU-Primeira Câmara, julgar irregulares as contas do responsável e imputar-lhe o débito pelo qual foi citado, além da multa de R$ 65.000,00, com fulcro no art. 57 da Lei 8.443/1992.
7.	Irresignado com esta deliberação, o aludido gestor interpôs o presente recurso de reconsideração, no qual alegou, em apertada síntese:
a)	o art. 16 da então vigente Portaria 153, de 16/10/2009, do Ministério do Turismo, não proíbe o vínculo do evento objeto do convênio com a festa de comemoração de aniversário da cidade; o dispositivo apenas estabeleceu os grupos de eventos classificáveis como "geradores de fluxo turístico", dentre os quais se destacariam os festivais culturais e os festivais gastronômicos, como seria o caso da 1ª Festa do Café e da Cachaça de Ubaporanga/MG; diversamente do entendimento do Tribunal, a citada norma não veda "a vinculação dos eventos ali descritos - e recebedores de verbas do Ministério do Turismo - com outros eventos, mesmo se não considerados 'geradores de fluxo turístico'";
b)	ainda se assim não fosse, não houve vínculo entre os eventos custeados pelo convênio e o aniversário da cidade; os valores sob exame não foram empregados "na realização do 18° Aniversário de Ubaporanga, restringindo se inteiramente à 1ª Festa do Café e da Cachaça"; os recursos foram usados em despesas com palcos, estrutura e organização diversos para cada um dos eventos aqui referidos;
c)	a contração direta dos concertos executados nos eventos por inexigibilidade de licitação se deu em conformidade com o art. 25, inciso III, da Lei 8.666/1993; o contrato de exclusividade de agenciação com a empresa Estilo Comércio e Serviços Ltda. foi apresentado pelos profissionais contratados;
d)	não há nos autos "indicativo de prejuízo às ações do convênio ou de auferimento de benefício indevido quando da aplicação dos recursos transferidos pelo Ministério do Turismo", o que justifica a reforma da decisão guerreada;
e)	contraditoriamente, a Corte afirmou haver "vinculação entre os recursos do convênio e a realização da ia Festa do Café e da Cachaça e o 18º Aniversário de Ubaporanga", motivo pelo qual não cabe afirmar que não houve comprovação da efetiva realização do evento;
f)	não foi beneficiado na esfera política em face de vinculação de sua imagem à realização da 1ª Festa do Café e Cachaça; os convites para o evento foram feitos com recursos próprios e a divulgação da festa foi feita "por meio de propaganda institucional".
8.	A Serur analisou a matéria e concluiu, em pareceres convergentes, que as razões recursais não eram aptas a elidir as irregularidades e afastar a responsabilidade do ex-prefeito. 
9.	Em resumo, a unidade técnica aduziu que o art. 16 da Portaria 153/2009 veda vínculo do evento objeto do convênio com festa de comemoração de aniversário da cidade; há nos autos meio de prova do vínculo supramencionado; existe prova presuntiva de ocorrência de prejuízo ao Erário; não há a contradição ventilada na letra "e" do item anterior; a imputação de promoção pessoal de autoridades por meio dos recursos oriundos do ajuste não foi fundamento da condenação do defendente. Por esses motivos, alvitrou que o expediente recursal fosse conhecido e, no mérito, desprovido.
10.	O Ministério Público junto ao TCU divergiu da unidade técnica, em sua primeira manifestação nos autos, manejando os seguintes fundamentos:
a)	embora o processo não contenha os elementos necessários para a devida avaliação da execução da avença, deve-se concluir pela realização do evento, conforme a análise efetivada pela então denominada Secex/MG em face das alegações de defesa;
b)	os comprovantes financeiros pertinentes à realização das despesas do convênio não foram sequer analisados pelo concedente, uma vez que a prestação de contas foi reprovada "por descaracterização do evento proposto, ou seja, por ficar caracterizada a vinculação do mesmo ao aniversário do município";
c)	como a prestação de contas não foi juntada ao processo pelo Ministério do Turismo, "inexiste nos autos informações sobre a matéria que possam subsidiar o exame, pelo controle externo, sobre o nexo de causalidade dos recursos repassados para a '1ª Festa do Café e Cachaça'";
d)	o Tribunal entendeu, na deliberação recorrida: que a vinculação entre o evento custeado pelos recursos do convênio com o 18º aniversário de Ubaporanga/MG corresponde apenas a uma infração administrativa; e que não havia nos autos elementos suficientes para confirmar ou elidir as ocorrências aduzidas nas letras "c" e "e" do item 4 supra; 
e)	somente as irregularidades aduzidas nas letras "a" e "d" do item 4 retro - "a) não ter comprovado a efetiva realização do evento, pois não apresentou, dentre outros, cópia do processo licitatório para contratação dos serviços de infraestrutura (...) " e "d) contratação das atrações artísticas, via inexigibilidade de licitação, sem comprovar a eficácia do ato, por não ter apresentado: cópia do contrato de exclusividade, celebrado entre os artistas e seu representante, registrado em cartório; e cópia da publicação do contrato celebrado entre a Prefeitura e a empresa representante dos artistas [...]" - levaram ao julgamento das contas do ex-prefeito, com imputação de débito e multa; 
f)	a contratação da empresa para a montagem da infraestrutura da "1ª Festa do Café e Cachaça" foi feita, de fato, via licitação por meio do Convite 7/2010, cuja documentação também foi acostada ao processo pelo responsável em suas alegações de defesa;
g)	conforme exposto pela Secex/MG, não é "razoável a impugnação de despesas em razão de os recursos do convênio terem sido utilizados em evento não elencado no art. 16 da Portaria-MTur 153"  (letra "b" do item 4 supra) ; a referida norma não previa o custeio de eventos de aniversário, mas não vedava sua relação com os admitidos; "a nosso ver, tal achado enseja apenas a ressalva nas contas do ex-prefeito, sem justificar qualquer indicação de prejuízo ao erário";
h)	"no caso em tela, reconhecemos não ser possível estabelecer essa necessária correlação entre os recursos federais repassados e as apresentações artísticas. Todavia, a quebra do liame nestes autos não decorre da apresentação de cartas de exclusividade com registro em cartório pelo responsável - em detrimento de contratos -, mas, sim, em razão da ausência dos comprovantes financeiros que confirmariam o custeio dos shows pela empresa intermediadora. Ocorre que, conforme já defendido, essa lacuna de informação não pode ser imputada ao ex-prefeito, que por ela não deve responder"; e
i)	no caso concreto, não cabe a aplicação da penalidade ao ex-prefeito pela ausência dos recibos dos artistas no processo, "em razão de não ter ele concorrido para a configuração dessa lacuna de informação, conforme já defendido - nem mesmo na citação esses comprovantes foram requisitados ao responsável"; é inoportuna a realização de medida saneadora nesta fase processual, com vistas a suprir essa lacuna.
11.	Assim, o Parquet alvitrou inicialmente que o recurso de reconsideração fosse conhecido e, no mérito, que as contas do Sr. Gilmar de Assis Rodrigues fossem julgadas regulares com ressalva, em razão "de ter realizado a '1ª Festa do Café e Cachaça' junto com a comemoração do '18° Aniversário de Ubaporanga', em afronta ao art. 16 da Portaria-MTur 153/2009, e por ter apresentado cartas de exclusividade das bandas que participaram do evento para fundamentar inexigibilidade de licitação, e não contratos".
12.	Tendo em vista a ausência de documentos necessários à análise da correta execução financeira da avença, a impor dúvidas quanto ao correto deslinde do recurso de reconsideração, nos termos da análise realizada pelo Ministério Público junto ao TCU, entendi necessário devolver os autos à Serur para que fosse promovida diligência junto ao Ministério do Turismo a fim de que fosse encaminhada cópia integral da prestação de contas do Convênio 209/2010, incluindo toda a documentação remetida pelo responsável.
13.	Ademais, determinei a abertura de prazo de 15 (quinze) dias para que o Sr. Gilmar de Assis Rodrigues enviasse, se fosse do seu interesse, cópia dos comprovantes de pagamentos das despesas realizadas no âmbito da referida avença, incluindo, os recibos do pagamento dos cachês pelos artistas contratados ou seus representantes legais.
14.	Cumpridas as medidas processuais, a Serur analisou a prestação de contas juntada pelo órgão concedente, a qual havia sido remetida pelo responsável, e concluiu que não era possível atestar a regular gestão financeira dos recursos públicos, embora fosse "possível vislumbrar execução física do convênio". Na ocasião, a unidade técnica pontuou que "a ausência do nexo de causalidade entre recursos e despesas impede reconhecer regularidade na aplicação dos recursos".
15.	Com isso, alvitrou que o expediente recursal fosse conhecido e, no mérito, desprovido.
16.	Em novo parecer, o MPTCU alterou o seu posicionamento e acompanhou a análise e o encaminhamento da unidade técnica.
17.	Feito esse necessário resumo, passo a decidir.
18.	Preliminarmente, observo que o recurso de reconsideração preenche os requisitos de admissibilidade previstos nos arts. 32, inciso I, e 33, da Lei 8.443/1992 c/c o art. 285, parágrafo único, do Regimento Interno, sendo cabível, por consequência, o seu conhecimento.
19.	Com relação ao mérito, entendo que há lacunas no saneamento do processo que impedem o julgamento das contas do responsável, no que se refere à análise da execução financeira do Convênio 209/2010. Isso porque a ausência do nexo de causalidade entre os recursos e as despesas, bem como a falta dos documentos comprobatórios dos dispêndios não constaram da matéria submetida ao contraditório dos responsáveis, quando da sua citação.
20.	Conforme exposto no item 4 supra, o Sr. Gilmar de Assis Rodrigues foi instado a se manifestar por fatos e condutas específicas, a saber, a não comprovação da realização do evento; a vinculação deste com a festa de aniversário do município; a não demonstração do destino da arrecadação proveniente da venda de ingressos; a contratação de atrações artística por inexigibilidade; e a promoção pessoal de autoridades.
21.	Como se vê, o recorrente não foi citado por irregularidades na execução financeira do convênio, nem específica, nem genericamente, de forma que não é possível a consideração da alegada ausência de nexo causal entre os recursos e as despesas como fundamento para a sua condenação. 
22.	A propósito, foi justamente essa ocorrência que consubstanciou a ratio decidendi do Acórdão 4745/2018-TCU-Primeira Câmara: o rompimento do "[...] nexo de causalidade entre os recursos repassados por meio do Convênio 209/2010 (Siafi 732643) e os itens eventualmente executados, contratados por meio do Convite 7/2010 e da Inexigibilidade de Licitação 1/2010", conforme exposto no voto condutor da deliberação.
23.	Isso implica dizer que houve infração ao princípio da congruência ou adstrição, o qual se mostra aplicável ao processo de controle externo, conforme os precedentes a seguir - teses extraídas do repositório da jurisprudência selecionada do Tribunal:
"Configura vício insanável a condenação de responsável por fato diverso daquele que fora o objeto da sua citação, uma vez que representa prejuízo ao contraditório e à ampla defesa, passível de anulação de ofício em qualquer fase do processo." (Acórdão 8761/2021-TCU-Primeira Câmara. Relator: Ministro Bruno Dantas) 
"Nos casos em que o responsável tenha sido citado por omissão no dever de prestar contas e venha a apresentar a reclamada prestação de contas, mas na análise das alegações de defesa sejam constatadas irregularidades que caracterizam dano ao erário, não é necessária a renovação da citação se: i) no ofício citatório estiver expressamente consignado que o débito decorre da não comprovação da boa e regular aplicação dos recursos geridos; e ii) o valor do dano apurado ao final não seja superior àquele que constou da citação."  (Acórdão 18373/2021-TCU-Primeira Câmara. Relator: Ministro-Substituto Augusto Sherman; grifos acrescidos) 
24.	Ainda que o ex-prefeito tenha o ônus de comprovar a boa e regular gestão dos recursos públicos que lhe tenham sido confiados, é pressuposto necessário ao devido processo legal que ele seja instado a se manifestar quanto a esse fato, de modo específico ou genérico, na fase externa da tomada de contas especial, a fim de possibilitar a sua condenação em débito por esse motivo. 
25.	 Não tendo sido adotada essa providência, divirjo do encaminhamento trazido pela Serur e pelo Parquet, em suas segundas manifestações na etapa recursal, as quais mantiveram a decisão recorrida justamente pela ausência de nexo de causalidade entre os recursos e as despesas realizadas.
26.	Com relação aos fatos indicados no ofício de citação, acolho os pareceres unânimes da Serur e do MPTCU no sentido de que houve a comprovação da realização do evento (letra "a" do item 4 supra) .
27.	Quantos às ocorrências indicadas nas letras "b", "c" e "e" do item 4 retro, ressalto que elas não compuseram o fundamento da condenação, como se verifica nas seguintes passagens colhidas do voto condutor do Acórdão 4745/2018-TCU-Primeira Câmara:
"Não considero razoável a impugnação de despesas em razão de os recursos do convênio terem sido utilizados em evento não elencado no art. 16 da Portaria-MTur 153 [letra "b"].
[...]
Quanto às demais irregularidade pelas quais Gilmar de Assis Rodrigues foi citado, quais sejam: a) ausência de informação acerca do eventual destino da arrecadação de valores, em decorrência de venda de ingressos; e b) promoção pessoal de autoridades, contrariando o princípio da impessoalidade, os documentos constantes dos autos não são suficientes para confirmá-las ou para elidi-las. [letras "c" e "e"]" (grifos acrescidos) .
28.	Dessa forma, a única irregularidade que sobeja, após os elementos juntados na presente etapa processual, é a "contratação das atrações artísticas, via inexigibilidade de licitação, sem comprovar a eficácia do ato, por não ter apresentado: cópia do contrato de exclusividade, celebrado entre os artistas e seu representante, registrado em cartório; e cópia da publicação do contrato celebrado entre a Prefeitura e a empresa representante dos artistas, por inexigibilidade de licitação"  (letra "d" do item 4 supra) .
29.	Todavia, tal fato em si não é idôneo para ensejar a imputação de débito do responsável, até porque não houve nenhuma menção à alegada ausência de nexo causal devido à falta de comprovação do recebimento dos cachês pelos artistas. Aplica-se ao caso o exato teor do Acórdão 1.435/2017-Plenário:
"9.2. responder ao consulente que:
9.2.1. a apresentação apenas de autorização/atesto/carta de exclusividade que confere exclusividade ao empresário do artista somente para o (s) dia (s) correspondente (s) à apresentação deste, sendo ainda restrita à localidade do evento, não atende aos pressupostos do art. 25, inciso III, da Lei 8.666/1993, representando impropriedade na execução do convênio;
9.2.2. do mesmo modo, contrariam o sobredito dispositivo legal as situações de contrato de exclusividade - entre o artista/banda e o empresário - apresentado sem registro em cartório, bem como de não apresentação, pelo convenente, do próprio contrato de exclusividade;
9.2.3. tais situações, no entanto, podem não ensejar, por si sós, o julgamento pela irregularidade das contas tampouco a condenação em débito do (s) responsável (is) , a partir das circunstâncias inerentes a cada caso concreto, uma vez que a existência de dano aos cofres públicos, a ser comprovada mediante instauração da devida tomada de contas especial, tende a se evidenciar em cada caso, entre outras questões, quando:
9.2.3.1. houver indícios de inexecução do evento objeto do convênio; ou
9.2.3.2. não for possível comprovar o nexo de causalidade, ou seja, que os pagamentos tenham sido recebidos pelo artista ou por seu representante devidamente habilitado, seja detentor de contrato de exclusividade, portador de instrumento de procuração ou carta de exclusividade, devidamente registrados em cartório."  (grifos acrescidos) .
30.	Sendo assim, ainda que não tenha sido justificada a ocorrência aludida na letra "d" do item 4 retro  (indevida inexigibilidade de licitação) , esse fato não é apto por si só para sustentar o débito imputado ao Sr. Gilmar de Assis Rodrigues, nos termos indicados acima.
31.	Nesse cenário, o encaminhamento mais adequado seria o proposto pela então Secex/MG e pelo MPTCU, anteriormente à prolação do Acórdão 4745/2018-TCU-Primeira Câmara, qual seja, o julgamento das contas pela irregularidade, sem imputação de débito e com aplicação de multa. 
32.	Todavia, considerando que a condenação do recorrente se baseou em fato não abarcado no ofício citatório e que subsistem inconsistências na prestação de contas da avença, quanto à sua execução financeira, ainda não submetidas ao contraditório, cabe tornar insubsistente a decisão recorrida e retornar aos autos ao relator a quo para adoção das providências que entender adequadas para o saneamento do processo.
33.	Diante de todo o exposto, voto por que seja adotada a deliberação que ora submeto a este Colegiado.
TCU, Sala das Sessões, em 24 de maio de 2022.
BENJAMIN ZYMLER 
Relator